【裁判字號】    99,交聲,3877
【裁判日期】    991029
【裁判案由】    聲明異議
【裁判全文】
臺灣臺中地方法院交通事件裁定        99年度交聲字第3877號
原處分機關  交通部公路總局臺中區監理所豐原監理站
異議人即
受處分人    甲○○
上列異議人即受處分人因違反道路交通管理處罰條例案件，對於
交通部公路總局臺中區監理所豐原監理站於民國99年10月20日所
為之處分（豐監稽違字第裁63-HB0000000號裁決書）聲明異議，
本院裁定如下：
    主    文
原處分關於裁處罰鍰新臺幣肆萬伍仟元部分撤銷。
前項撤銷部分，甲○○不罰。
    理    由
一、原處分機關略以：異議人即受處分人甲○○（下稱異議人）
    於民國97年1月5日1時45分許，騎乘車牌號碼BJ2-293號重機
    車，在臺中縣豐勢路617號前，因「酒後駕駛經酒精測試值
    為0.76毫克」之違規，經臺中縣警察局東勢交通小隊以中縣
    警交字第HB0000000號違反道路交通管理事件通知單舉發。
    異議人於前揭時間、地點被舉發違規事實，係違反道路交通
    管理處罰條例第35條第1項第1款規定，因緩起訴期滿，原處
    分機關遂於99年10月20日以豐監稽違字第裁63-HB0000000裁
    決書，裁處罰鍰新臺幣（下同）45,000元，吊扣機車駕駛執
    照12個月（已執行），施以道安講習等語。
二、聲明異議意旨略以：異議人酒駕違規案，業經臺灣臺中地方
    法院檢察署檢察官依刑事訴訟法第253條之2規定為緩起訴處
    分，諭知異議人捐款50,000元，惟原處分機關又依道路交通
    管理處罰條例第35條第1項裁罰45,000元，有違行政罰法第
    26條一罪不二罰之立法意旨，且行政罰法第26條文並無緩起
    訴處分之規定，為此請求撤銷原處分有關罰鍰部分等語。
三、按汽車駕駛人飲用酒類或其他類似物後，其吐氣所含酒精濃
    度超過每公升0.25毫克，不得駕車；駕駛汽車經測試檢定酒
    精濃度超過標準，處汽車駕駛人罰鍰1萬5000元以上6萬元以
    下，並當場移置保管該汽車及吊扣駕駛執照1年，因而肇事
    致人受傷者，並吊扣駕駛執照2年，道路交通安全規則第114
    條第2款、道路交通管理處罰條例第35條第1項第1款分別定
    有明文。
四、次按行政罰法第26條第1項規定，一行為同時觸犯刑事法律
    及違反行政法上義務規定者，依刑事法律處罰之，但其行為
    應處以其他種類行政罰或得沒入之物而未經法院宣告沒收者
    ，亦得裁處之。此條項係一事不二罰之明文立法，究其立法
    目的，乃在於一行為同時觸犯刑事法律及違反行政法上義務
    規定時，由於刑罰與行政罰同屬對不法行為之制裁，而刑罰
    之懲罰作用較強，故依刑事法律處罰即足資警惕時，即無一
    事二罰而再處行政罰之必要，且刑事法律處罰，由法院依法
    定程序為之，較符合正當法律程序，應予優先適用。但罰鍰
    以外之沒入或其他種類行政罰，因兼具維護公共秩序之作用
    ，為達行政目的，行政機關仍得併予裁處，故為第1項但書
    規定。亦即，一行為同時觸犯刑事法律及違反行政法上義務
    規定時，由於刑罰與行政罰同屬對不法行為之制裁，而刑罰
    之懲罰作用較強，故依刑事法律處罰，即足資警惕時，實無
    再重複處行政罰之必要。但罰鍰以外之沒入或其他種類行政
    罰，因兼具維護公共秩序之作用，為達行政目的，行政機關
    仍得併予裁處。另按同條第2項規定，前項行為如經不起訴
    處分或無罪、免訴、不受理、不付審理之裁判確定者，得依
    違反行政法上義務規定裁處之。亦即，行為人之同時觸犯刑
    事法律及行政法上義務之行為，若已經刑事部分為不起訴處
    分、無罪、免訴、不受理、不付審理之裁判確定者，則無上
    開立法理由所述行為已受刑事處罰，不應就同次行為而受二
    次處罰之情形。惟行政罰法第26條第2項所謂「行為如經不
    起訴處分或無罪、免訴、不受理、不付審理之裁判確定者」
    之意涵為何？是否包括檢察官以一定負擔為條件所為之緩起
    訴處分在內？按(一)依文義解釋，行政罰法第26條第2項僅
    明文列舉得再為行政裁罰之事由僅有不起訴處分、無罪、免
    訴、不受理、不付審理裁判確定之五種類型，且無概括條款
    規定其他得與上述五種刑事裁判等量齊觀之類型，是基於明
    示其一排斥其他之法理，不應擴張解釋包含緩起訴處分確定
    之類型。(二)依據緩起訴處分制度之本質，為介於起訴及微
    罪職權不起訴間之緩衝制度設計，其具體效力依刑事訴訟法
    第260條規定，於緩起訴處分期間屆滿未經撤銷者，非有同
    條第1款或第2款情形之一不得對於同一案件再行起訴，即學
    理上所稱實質確定力，足見在緩起訴期間內，尚無實質確定
    力可言（最高法院94年台非字第215號、95年台非字第284號
    判決意旨參照），故觸犯刑事法律之犯罪行為符合緩起訴要
    件者，雖經檢察官為緩起訴處分而暫緩起訴，然仍係認被告
    行為有犯罪嫌疑，始予暫緩起訴，並得課以被告一定之負擔
    或指示，此與不起訴處分係因犯罪嫌疑不足或其他原因，不
    得附條件或負擔，仍顯有不同，故緩起訴處分與不起訴處分
    之性質有異，行政罰法第26條第2項並未明列緩起訴處分，
    自不宜擴張解釋。(三)就附負擔之緩起訴處分對異議人所產
    生之法律效果，檢察官依刑事訴訟法第253條之2第2項規定
    為緩起訴處分，課以被告金錢給付、勞務提供及處遇措施者
    ，此等處分名義上雖非刑罰，仍是一種特殊之處遇措施，性
    質上已係實質制裁，造成被告財產減少、自由及人性尊嚴限
    制或義務增加等權利上不利之影響，是此類「特殊之處遇措
    施」性質上當屬干預人民自由之處分，實與刑事制裁無異。
    足見，行政罰法第26條第2項所謂未處以刑事處罰之意涵，
    並不包括檢察官以一定負擔為條件而對受處分人所為之緩起
    訴處分，至為明確。
五、再按道路交通管理處罰條例第35條第8項固規定：「前項汽
    車駕駛人，經裁判確定處以罰金低於本條例第92條第3項所
    訂最低罰鍰基準規定者，應依本條例裁決繳納不足最低罰鍰
    之部分。」但該條項係94年12月28日增訂，並於95年7月1日
    施行，對照行政罰法第26條關於一事不二罰之規定，係於94
    年2月5日公布，於95年2月5日施行，顯見該項規定之立法目
    的，應係考量適用行政罰法第26條後，在酒後駕車違規應受
    刑事處罰者，刑罰罰金額度低於行政罰鍰之流弊，而特別立
    法補繳差額之情形。而條文既明定「經裁判確定處以罰金」
    之情形，自應以上開條文界定之範圍為限，不得恣意擴張適
    用而侵害人民之財產權，故在酒後駕車違規應受刑事處罰，
    而經法院判處有期徒刑、拘役，並宣告緩刑及向公庫支付一
    定之金額或向指定之公益團體、地方自治團體或社區提供義
    務勞務，或經檢察官為緩起訴處分，而命被告向公庫或指定
    之公益團體、地方自治團體支付一定之金額，或向指定之公
    益團體、地方自治團體或社區提供義務勞務等情形，應均無
    上開道路交通管理處罰條例第35條第8項之適用，否則即有
    違行政法上之「法律保留原則」。此與行政罰法第26條具體
    適用產生疑義，因緩起訴處分並命被告為一定負擔行為，性
    質上可謂實質之制裁，且造成被告權利受限制之影響，而認
    定係「實質刑事法律處罰」，有行政罰法第26條第1項「一
    事不二罰」規定之適用，並未逾越「法律保留原則」，亦未
    因而侵害人民之財產權，並不相同。
六、經查，異議人於上開時、地，騎乘前揭重機，因酒精濃度超
    過規定標準（經測定酒精值0.76mg/l）違規，為警以其違反
    道路交通管理處罰條例第35條第1項第1款規定，以中縣警交
    字第HB 0000000號舉發違反道路交通管理事件通知單當場開
    單告發等事實，為異議人所自承，且有舉發違反道路交通管
    理事件通知單影本1紙在卷可憑。惟異議人關於前揭違規事
    實，業經臺灣臺中地方法院檢察署檢察官以97年度偵字第
    10703號為緩起訴處分，並於處分書中載明緩起訴期間為1年
    ，異議人應於收受緩起訴處分命令通知書之日起2個月內，
    向中華傳愛社區服務協會支付50,000元，而異議人已於期限
    內即97年6月16日將上開款項繳納完畢，且上開緩起訴處分
    期滿未據撤銷而告確定等情，有前揭緩起訴處分書、執行緩
    起訴處分命令通知書、臺灣高等法院被告前案紀錄表、中華
    傳愛社區服務協會收據各1份附卷可稽。綜上所述，異議人
    對於其酒精濃度超過規定標準而駕駛動力交通工具之違規行
    為已受刑事處罰，自無再依行政罰法第26條第2項規定處以
    行政罰鍰之必要。此外，道路交通管理處罰條例第35條第8
    項固定有汽車駕駛人經裁判確定處以罰金低於該條例第92條
    所定最低罰鍰基準規定者，應依該條例裁決繳納不足最低罰
    鍰部分之規定。惟檢察官以緩起訴命被告向公庫或指定之公
    益團體、地方自治團體支付一定之金額非屬道路交通管理處
    罰條例第35條第8項之「經裁判確定處以罰金」，並無所謂
    差額比較可言，亦無適用該條例之餘地，已如前述；再者，
    本件異議人依緩起訴處分書所繳納金額已達50,000元，亦較
    原處分機關以豐監稽違字第裁63-HB0000000號裁決書所裁處
    之45,000元罰鍰為高。是以，本件原處分機關就異議人已受
    刑事制裁之同一行為，仍為罰鍰4萬5000元之處分，於法不
    合，異議人此部分異議為有理由，自應由本院將原處分關於
    罰鍰部分撤銷，並為不罰之諭知，以資適法。至原處分機關
    另裁處異議人吊扣駕駛執照12個月及施以道安講習部分，於
    法並無違背，聲明異議意旨並未指摘及此，本院即無由就該
    等處分併予審酌，附此敘明。
據上論斷，應依道路交通管理處罰條例第87條第2項，道路交通
案件處理辦法第20條前段，裁定如主文。
中    華    民    國    99    年    10    月    29    日
                  交通法庭    法  官   林靜芬
以上正本證明與原本無異。
如不服本裁定，應於收受送達後5日內向本院提出抗告狀。（應
附繕本）
                              書記官   黃雅青
中    華    民    國    99    年    10    月    29    日

司法院資訊處製作；財團法人民間司法改革基金會備份。
